臺灣高雄地方法院民事判決　　　　　　 109年度訴字第1524號
原　　　告　李幸珍　
　　　　　　陳迪詠　
共　　　同
訴訟代理人　許世烜律師
　　　　　　楊家明律師
被　　　告　蕭嬡幸　
　　　　　　陳峻揚　

共　　　同
訴訟代理人　胡高誠律師
上列當事人間清償債務事件，本院於民國110年11月9日言詞辯論
終結，判決如下：
  主      文
一、原告之訴駁回。
二、訴訟費用由原告負擔。
  事實及理由
一、原告主張：原告甲○○為被繼承人陳清山（民國99年11月19
    日歿）之續絃配偶，與之育有1子即原告乙○○，被告丁○○、丙○○則分別為陳清山次子陳誠信（於103年2月4日歿
    ）之配偶及子女。陳清山生前受陳誠信所邀，於99年10月29
    日擔任連帶保證人，並提供其所有如附表所示不動產（下合
    稱系爭房地）為華南商業銀行股份有限公司（下稱華南銀行
    ）設定新臺幣（下同）1,541萬元之最高限額抵押權，以擔
    保陳誠信於99年11月5日向華南銀行借款1,467萬元（下稱系
    爭借款）。陳清山過世後，系爭房地由其全體繼承人繼承；
    而陳誠信過世後，其對華南銀行之借款債務則由被告繼承。
    詎被告自104年8月5日起即故意未再依約繳息，致附表編號1
    、5至8號所示不動產遭華南銀行聲請強制執行，拍賣所得價
    款共2,172萬9,998元，由本院於106年3月8日作成分配表，
    其中分配予華南銀行以清償陳誠信借款之金額共1,176萬6,
    786元。被告上開消極不清償債務之行為，導致陳清山之全
    體繼承人需以繼承所得財產，代償被告繼承自陳誠信對華南
    銀行之借款債務，依民法749條規定，全體繼承人於1,176萬
    6,786元範圍內承受華南銀行對被告之債權，而原告甲○○
    、乙○○之應繼分各1/7，各請求被告連帶清償借款168萬96
    9元，並應自代償日106年3月8日（即分配表作成日）翌日起
    算利息等語，並聲明：㈠、被告應連帶給付原告甲○○168
    萬969元、原告乙○○168萬969元，及均自106年3月9日起至
    清償日止，按年息5％計算之利息。㈡、原告願供擔保，請
    准宣告假執行。
二、被告則以：陳清山生前於94、96年間，即以系爭房地向臺灣
    中小企業銀行股份有限公司（下稱台企銀）辦理抵押貸款，
    借款130萬元；嗣於96年8月1日再度以系爭房地向台企銀辦
    理抵押貸款，借款1,430萬元，上開借貸之連帶保證人均為
    原告甲○○，嗣於99年間，因當時台企銀之借貸利率較高，
    陳清山欲改向借貸條件較佳之華南銀行借貸，以借新還舊，
    惟華南銀行考量陳清山年邁而不同意，陳清山遂要求陳誠信
    以其名義向華南銀行借款，借款所得全數於99年11月2日由
    陳誠信之華南銀行帳戶匯款1,467萬7,154元至陳清山之台企
    銀帳戶，以償還陳清山對臺企銀之借款，並取得抵押權塗銷
    同意書。是陳誠信對於華南銀行之借款，實際係源於陳清山
    對於臺企銀之借款，因此持續以陳清山所有之系爭房地設定
    擔保物權，原告之主張恐有誤會，其請求為無理由等語置辯
    。並聲明：原告之訴駁回。
三、兩造不爭執事項：
㈠、被繼承人陳清山於99年11月19日死亡，兩造均為其繼承人，
    應繼分比例各如附表所示（原告甲○○、乙○○為陳清山之
    繼承人，應繼分比例各1/7、被告丁○○、丙○○應繼分各
    1/14），陳誠信於103年2月4日死亡，其繼承人為被告2人，
    應繼分比例各為1/2。
㈡、陳誠信於99年10月29日邀同陳清山為連帶保證人，將陳清山
    所有系爭房地分別設定最高限額抵押權1,541萬元、232萬元
    ，嗣經華南銀行於同年11月5日放款1,467萬元予陳誠信，嗣
    因陳誠信積欠本金1,122萬3,218元本息後未依約清償，經華
    南銀行拍賣附表所示編號1、5-8之不動產後，而清償1,176
    萬6,786元。
㈢、陳清山曾於94、96年間各向台企銀借款130萬元、1,430萬元
    ，並以陳清山所有房地設定抵押權以為擔保。
㈣、陳誠信曾匯款1,467萬7,154元入陳清山於台企銀之帳戶（帳
    號：00000000000），用以代償陳清山上開台企銀借款130萬
    元、1,430萬元及其利息。
㈤、關於陳清山之遺產分割訴訟，業經臺灣高雄少年及家事法院
    105年度家訴字第45號、臺灣高等法院高雄分院108年度家上
    字第13號民事判決（以下合稱前案判決）確定。
四、本件之爭點為：陳清山之繼承人（含原告）於以附表所示編
    號1、5-8之不動產拍賣所得價金向華南銀行清償系爭借款後
    ，原告是否得依民法第749條規定承受華南銀行之債權？原
    告得否依上開承受之債權請求被告清償？其金額若干？
㈠、關於原告主張：陳清山之繼承人於陳清山死後繼承其系爭借
    款物上保證人之地位，並以繼承自陳清山之系爭房地拍賣所
    得價金中之1,176萬6,786元向華南銀行清償系爭借款後，原
    告自得依民法第749條規定，於清償範圍內承受華南銀行之
    債權，原告甲○○、乙○○均為陳清山之繼承人、應繼分各
    1/7，於該範圍內自得向被告求償云云，被告固不爭執，系
    爭借款經原告前揭主張之強制執行程序而清償完畢，惟抗辯
    ：系爭借款之實質借款人為陳清山，陳誠信僅為借用陳誠信
    之名義供陳清山借款使用，故以陳清山所遺之系爭房地，清
    償陳清山所欠之系爭借款，陳清山之繼承人縱有以上開房地
    代償之情事，亦不得主張依民法第749條規定對原告取得債
    權等語，以此觀之，本件首應就陳清山是否為系爭借款實質
    借款人，系爭借款是否用以清償陳清山所欠之債務為審究，
    經查：
  ①關於被告前揭抗辯，業據被告提出台企銀房屋貸款契約、華
    南商業銀行匯款回條、抵押權塗銷同意書、存摺影本為證（
    見雄司調卷第157-197頁），並據本院函詢臺灣企銀鳳山分
    行：「陳誠信於99年11月2日自華南銀行匯款1467萬7,154元
    至台企銀之款項，是否用以清償陳清山積欠台企銀之款項？
    」據其函覆：「民國99年11月2日由匯款人陳誠信匯入金額
    1467萬7,154元整代償陳清山於本行之既有債務，清償後即
    發給抵押權塗銷同意書。」，有台企銀110年9月9日鳳山字
    第1108005040號函在卷可稽（見本院卷第97頁），又經本院
    函詢華南銀行請其提供系爭借款之借款契約書，據其所提供
    之系爭借款契約書所載，系爭借款之撥款日期亦為99年11月
    2日金額則為1,467萬元，核與上開陳誠信自華南銀行匯入台
    企銀以清償陳清山台企銀借款之金額大致相當。由前揭證據
    資料參互以觀，陳清山向台企銀貸款之1,467萬7,154元係由
    陳誠信向華南銀行貸得系爭借款後，以系爭借款代償完畢，
    足見，被告抗辯：系爭借款係陳清山以陳誠信之名義借貸，
    屬陳清山之債務等語，堪信為實在。故縱有陳清山之繼承人
    以繼承自陳清山之系爭房地，代償系爭借款之情事，原告等
    人亦不得主張依民法第749條規定對陳誠信之繼承人即被告2
    人取得債權，進而向被告求償。
  ②至原告另以：其等固不爭執陳誠信向華南銀行貸得系爭借款
    係用以清償陳清山之台企銀債務，惟系爭借款契約書所載之
    借款人既為陳誠信，陳誠信仍為系爭借款債務人，系爭借款
    非陳清山之債務云云，惟查：由陳清山、陳誠信為父子關係
    ，系爭借款又係以陳清山所有之房地為擔保，系爭借款依前
    述華南銀行、台企銀之回函，足認系爭借款撥款當日，即全
    數用以清償陳清山向台企銀所借款項等情，堪認陳清山始為
    系爭借款之實質借款人，原告既為陳清山之繼承人，自應承
    受陳清山之上開債務，衡酌上情，原告此部分主張，亦難認
    為可採。
㈡、原告另以：前案判決認定陳清山，並非系爭借款之實質借款
    人，故本件就同一事實之認定，應受上開確定判決之同一爭
    點認定之拘束，而不得為不同之認定云云，惟為被告所否認
    ，經查：
  ①按所謂爭點效，係指法院於確定判決理由中，就訴訟標的以
    外當事人所主張之重要爭點，本於當事人辯論之結果已為判
    斷時，除有顯然違背法令，或當事人已提出新訴訟資料足以
    推翻原判斷之情形外，於同一當事人就與該重要爭點有關所
    提起之他訴訟，不得再為相反之主張，法院亦不得作相反之
    判斷，以符民事訴訟法上之誠信原則（最高法院97年度臺上
    字第2688號裁定意旨參照）。
  ②查被告曾就被繼承人陳清山之遺產提起遺產分割訴訟，請求
    分割被繼承人陳清山之遺產，經前案判決認定：系爭借款並
    非陳清山之債務，惟前案判決之認定理由為：原告復未就前
    揭代償及陳清山為系爭借款之實質借款人之有利事實再為充
    足之舉證，故認定原告主張其自99年12月至103年12月間有
    代被繼承人陳清山清償銀行債務(按即本件系爭借款)共計40
    7萬4,687元云云，並無足取等語，有前案判決在卷可稽（見
    雄司調卷第29-30頁、第43-44頁），惟經本院調閱前案決卷
    宗，前案判決卷宗並無如本件有台企銀鳳山分行回覆之書函
    暨所附轉帳支出傳票、華南銀行前鎮分行之函覆資料（含附
    件）（見本院卷第39-51頁、第97頁、第107-151頁）可供參
    酌，縱認前案判決經兩造舉證、辯論，且經法院實質審理，
    綜合審酌相關事證後認定系爭借款陳清山非實質借款人，然
    本件前揭台企銀、華南銀行之函覆資料，係未經前案判決審
    酌之新訴訟資料，且該新訴訟資料係屬足以推翻前案判決判
    斷之新訴訟資料，則依上開說明，縱前案判決認定陳清山非
    系爭借款之實質借款人，因當事人已經由請求本院調查而取
    得而上開銀行函覆資料，該新訴訟資料已足以推翻原判斷，
    本院自不受前案判決認定之拘束，而得為不同之認定。是原
    告主張：前案判決認定陳清山並非系爭借款之實質借款人，
    故本件之事實認定，應受上開確定判決之同一爭點認定之拘
    束，而不得為不同之認定云云，亦無可採。
㈢、從而，原告主張：於系爭房地拍賣所得價金向華南銀行清償
    系爭借款後，依民法第749條規定，原告於清償範圍內承受
    華南銀行之債權，並得請求被告清償云云，即無可採。
五、綜上所述，本件原告依繼承及民法第749條規定，請求被告
    連帶給付原告甲○○168萬969元、原告乙○○168萬969元，
    及均自106年3月9日起至清償日止，按年息5％計算之利息。
    為無理由，應予駁回。其假執行之聲請，亦失所附麗，應併
    予駁回。
六、據上論結，本件原告之訴為無理由，依民事訴訟法第78條、
    ，判決如主文。
中    華    民    國   110    年    11    月    30    日
                  民事第六庭      法  官  林綉君
正本係照原本作成。
如不服本判決，應於送達後20日內，向本院提出上訴狀並表明上
訴理由，如於本判決宣示後送達前提起上訴者，應於判決送達後
10日內補提上訴理由書（須附繕本）。
中    華    民    國   110    年    11    月    30    日
                                  書記官  羅崔萍
附表：被繼承人陳清山之遺產中供華南銀行設定最高限額抵押權
      1541萬元之不動產及各繼承人應繼分比例
┌──┬──────────────────┬──────────────────┐
│編號│ 財  產  名  稱                     │   繼承人應繼分比例                 │
├──┼──────────────────┼──────────────────┤
│ 1  │高雄市○○區○○○段000○00地號土地 │陳玟均1/7、陳麗如1/14、陳弘洋1/14、 │
│    │                                    │丁○○1/14、丙○○1/14、陳迪川1/7、 │
│    │                                    │蕭淑美1/7、甲○○1/7、乙○○1/7。   │
├──┼──────────────────┼──────────────────┤
│ 2  │高雄市○○區○○○段000○00地號土地 │同                   上             │
├──┼──────────────────┼──────────────────┤
│ 3  │高雄市○○區○○○段000○00地號土地 │同                   上             │
├──┼──────────────────┼──────────────────┤
│ 4  │高雄市○○區○○○段000○00地號土地 │同                   上             │
├──┼──────────────────┼──────────────────┤
│ 5  │高雄市○○區○○○段000○00地號土地 │同                   上             │
├──┼──────────────────┼──────────────────┤
│ 6  │高雄市○○區○○○段0000○0地號土地 │同                   上             │
├──┼──────────────────┼──────────────────┤
│ 7  │高雄市○○區○○○段0000○號建物（門│同                   上             │
│    │牌號碼：瑞竹路168巷16號）           │                                    │
├──┼──────────────────┼──────────────────┤
│ 8  │高雄市○○區○○○段000○號建物（門 │同                   上             │
│    │牌號碼：鳳屏二路100號）             │                                    │
└──┴──────────────────┴──────────────────┘